臺灣高等法院臺中分院刑事判決
111年度金上訴字第2276號

上  訴  人  
即  被  告  吳雪梅


上列上訴人因違反洗錢防制法等案件，不服臺灣苗栗地方法院11
1年度金訴字第45號中華民國111年8月19日第一審判決（起訴案
號：臺灣苗栗地方檢察署110年度偵字第6857號、111年度偵字第
303號），提起上訴，本院判決如下：
    主  文
原判決撤銷。
吳雪梅無罪。
    理  由
一、公訴意旨略以：被告吳雪梅可預見一般取得他人金融帳戶常與
    財產犯罪有密切關聯，亦知悉詐欺之人經常利用他人存款帳戶
    、提款卡及密碼作為收受、提領犯罪所得並便利隱匿犯罪所得去
    向之用，以逃避國家追訴、處罰，仍不違背其本意，竟基於
    幫助洗錢及幫助詐欺之不確定故意，先於民國110年8月9日，
    將其所申辦之臺灣銀行帳號第000-0000000000000號帳戶資
    料提供予詐欺集團成員。嗣該詐欺集團成員於110年8月16日
    ，以電話向林秀珠謊稱係其外甥，想借錢等語，使林秀珠陷
    於錯誤，因而匯款新臺幣（下同）15萬元至被告吳雪梅前述
    臺灣銀行帳戶內。又被告吳雪梅可預見其所從事者為領款之
    車手工作，竟與該詐騙集團成員共同意圖為自己不法之所有
    ，基於詐欺與洗錢之犯意聯絡，於110年8月16日上午11時至
    12時許，在苗栗縣○○市○○路000號台灣銀行○○分行ATM，提領
    前述15萬元後，再依詐欺集團成員之指示將全部款項交給該
    集團成員，因而隱匿犯罪所得之去向。因認被告吳雪梅涉犯
    刑法第339條第1項之詐欺取財罪及洗錢防制法第14條第1項
    之洗錢罪嫌云云。
二、按犯罪事實應依證據認定之，無證據不得認定犯罪事實；又
    不能證明被告犯罪者，應諭知無罪之判決，刑事訴訟法第15
    4條、第301條第1項分別定有明文。另刑事訴訟法第161條第
    1項規定：檢察官就被告犯罪事實，應負舉證責任，並指出
    證明之方法。因此，檢察官對於起訴之犯罪事實，應負提出
    證據及說服之實質舉證責任。倘其所提出之證據，不足為被
    告有罪之積極證明，或其指出證明之方法，無從說服法院以
    形成被告有罪之心證，基於無罪推定之原則，自應為被告無
    罪判決之諭知（最高法院92年台上字第128號判例要旨參照
    ）。而認定犯罪事實所憑之證據，雖不以直接證據為限，間
    接證據亦包括在內，然而無論直接證據或間接證據，其為訴
    訟上之證明，須於通常一般之人均不致有所懷疑，而得確信
    其為真實之程度者，始得據為有罪之認定，倘其證明尚未達
    到此一程度，而有合理之懷疑存在，而無從使事實審法院得
    有罪之確信時，即應由法院為諭知被告無罪之判決（最高法
    院76年台上字第4986號判例參照）。
三、公訴意旨認被告吳雪梅涉有詐欺取財及一般洗錢罪行，無非
    係以告訴人林秀珠於警詢之證述、上開帳戶交易明細、告訴
    人之匯款資料、報案證明單及LINE對話紀錄翻拍照片等為其
    主要論據。訊據被告堅決否認有何犯行，辯稱：我有去領錢
    ，但我領錢當時不知道是被害人的錢，我以為錢是與我通話
    之人的錢，錢匯到我的帳戶是要美化我的帳戶，我也是被騙
    的，我沒有犯罪故意等語。經查：
　㈠臺灣銀行帳號第000-0000000000000號帳戶為被告所申設，被
    告於110年8月9日將該帳戶之帳號等資料拍照上傳予自稱「
    速配貸」業者等情，業據被告供承屬實，並有上開帳戶之基
    本資料及存摺存款歷史明細附於偵查卷可稽（見偵6857號卷
    第27-29頁）。而不詳之詐欺成員於110年8月16日，以電話
    向告訴人林秀珠詐稱係其外甥，想要借錢云云，使告訴人林
    秀珠陷於錯誤，因而於同日上午11時28分匯款15萬元至被告
    前述臺灣銀行帳戶內，被告再依不詳詐欺成員之指示，於11
    0年8月16日上午12時16分、12時17分、12時18分許，在苗栗
    縣○○市○○路000號台灣銀行○○分行自動櫃員機，前後提領共
    計15萬元後，再依指示將該款項交給不詳詐欺成員等情，業
    據告訴人林秀珠於警詢時證述屬實（見偵6857號卷第25-26
    頁），並有臺灣銀行無摺存入憑條存根影本1份、高雄市政
    府警察局左營分局博愛四路派出所受(處)理案件證明單及受
    理各類案件紀錄表、受理詐騙帳戶通報警示簡便格式表各1
    份、內政部警政署反詐騙諮詢專線紀錄表1份、告訴人與詐
    欺成員間之LINE對話紀錄1份、檢察官指揮檢察事務官勘驗
    筆錄暨被告提領畫面附於偵查卷可參（見偵6857號卷第31-3
    9頁、第45-46頁、第397-408頁）。足見被告所申設之上開
    銀行帳戶，業遭作為詐欺取財及洗錢犯行使用之人頭帳戶，
    並經被告加以提領後交付予不詳詐欺犯罪者。
　㈡被告提供其上開臺灣銀行帳戶之帳號等資料的原因，業據其
    於警詢時供稱：其於110年8月9日在網路上看到「速配貸」
    的資訊，經依指示以LINE與對方聯絡後，對方告知係專門辦
    理貸款之公司，其表明要辦理30萬元貸款，對方即要其上傳
    身分證及健保卡正反面照片、存摺帳號，又說認識的銀行經
    理可以幫忙用存摺現金流該帳號有進有出才可以辦貸款，並
    叫其留資料，之後表示其負債比太高，要辦理貸款有困難，
    因此有一個邦德公司的羅文賢特助會跟其聯絡以協助辦理貸
    款，被告便以LINE與羅文賢聯絡，羅文賢要其先印邦德資產
    合作協議書，其因為對方有公司行號及合約書，遂相信之，
    嗣羅文賢要其提領公司匯至其帳戶之15萬元交給公司派來的
    會計，其遂依指示提領其帳戶之15萬元交付對方派來之人等
    語明確，並有被告提出其與對方（陳正德、羅文賢)聯繫之L
    INE對話紀錄在卷可按（見偵6857號卷第47-85頁、第105-25
    7頁；偵303號卷第71-85頁）。而依被告所提上開LINE對話
    紀錄顯示：被告確係欲貸款30萬元而與「速配貸」之陳正德
    聯繫，雙方對話之內容均與貸款事項相關，陳正德並指示被
    告與羅文賢聯繫，表明有貸款需求、陳正德說銀行經理告知
    貸款條件只差財力證明的流水帳，故請求協助完成流水帳等
    情，經聯繫後，羅文賢指示被告提領及交付15萬元，羅文賢
    並告知工程師說要編輯3個月數據，交易筆數不夠等語，被
    告曾詢問「請問之後歸還的錢可轉帳嗎？或提領？」羅文賢
    表示「公司的錢，必須以現金方式歸還。財務安排專員跟你
    碰面收回」，羅文賢並要被告下載邦德資產管理顧問有限公
    司合約書後簽名、蓋章及拍照上傳等情。所談論者均與貸款
    及流水數據、流水帳有關，且均未言及被告有何報酬（被告
    實際上亦未取得報酬）。另被告亦確依指示簽立合約書，有
    「邦德資產合作協議書」影本1份附於偵查卷可稽（見偵685
    7號卷第47-87頁），該合作協議書亦有載明「乙方（即邦德
    資產管理顧問有限公司）提供資金匯入甲方（即被告）名下
    之銀行帳戶作為資金流水證明，甲方必須於當日，依照乙方
    交代之金額、將資金全數提領並歸還乙方。」足見被告供稱
    係為辦理貸款而依業者指示提供其臺灣銀行帳戶之帳號等資
    料，供作為資金流水證明等情，應係屬實。況被告均未與陳
    正德、羅文賢提及或約定其提供帳戶及提款能獲得如何之報
    酬，此亦與故意提供帳戶予詐欺成員者，係為獲取相當報酬
    之情形迥異。
  ㈢現今實行詐欺取財者因可供作人頭帳戶使用之金融帳戶已較
    難取得，是詐欺成員詐騙之標的已不侷限於金錢、財物，亦
    擴及金融帳戶、存摺、提款卡（含密碼），故詐騙之對象除
    被騙金錢、財物之被害人外，亦有金融帳戶存摺、提款卡等
    資料遭詐騙之被害人。而帳戶存摺、提款卡遭騙或進而為提
    款之被害人，其等遭詐騙者使用之話術或詐術，與金錢、財
    物遭騙之被害人相同，常為不合理、不符合經驗常情之話術
    或詐術，其等遭詐騙得逞常繫於個人智識程度、社會經驗、
    生活經驗、被騙當時之主觀心情與客觀情境等因素而定，原
    難以一個理智且理性之人於事後檢驗該等話術或詐術明顯違
    反經驗法則，而認該等話術或詐術不應使人遭詐騙得逞，更
    就金錢、財物受騙之被害人與帳戶存摺、提款卡真正遭騙之
    被害人，為相異之認定。是尚難僅因帳戶存摺、提款卡遭騙
    之人的帳戶有被害人款項匯入或其有依指示提款、轉帳，而
    率認帳戶存摺、提款卡遭騙之人辯稱遭詐騙之話術或詐術等
    情不符合經驗常情，而不予採信。故供詐欺集團使用之人頭
    帳戶究係如何取得？帳戶名義人是否即為詐欺集團成員之幫
    助犯？其甚有依詐欺集團成員指示而提領現金或轉帳者，是
    否即當然為共同正犯？應不可一概而論，而應就具體個案情
    節分別認定，倘帳戶提供者就其所辯情節能提出客觀可信、
    非預先或事後編纂之歷程證據與資料等，則縱使向其行詐之
    人所使用之話術或詐術有違經驗常情，亦應肯認其被詐騙之
    事實。
　㈣被告係為辦理貸款而聽信可用美化資金往來之方式提高信用
    ，遂將其帳戶資料提供給他人，則其在亟需取得貸款之心境
    下，誤信可因此取得貸款而為本案行為，原難以智慮成熟之
    人事後批判其不應遭騙，而認其有犯罪之不確定故意。且衡
    諸情理，倘若被告有犯罪之不確定故意，則其理當由提供帳
    戶及提款之行為中直接取得相當之報酬，否則，其提供帳戶
    及提款之目的為何？萬般作為僅是為人作嫁衣裳？另一方面
    ，倘若其知悉邦德公司所稱之流水帳為假，則其當能知悉邦
    德公司係向其詐騙，又如何願意提供帳戶及提領帳戶內之款
    項？是由被告並未約定及實際取得報酬等情，可推知被告應
    係深信陳正德、羅文賢所稱製作流水帳、流水數據有利於取
    得貸款等語，故而提供其上開帳戶及為前揭之提款，其應係
    遭陳正德、羅文賢等人之詐騙。
　㈤被告雖曾於109年3月間，亦因急需貸款，在臉書上看到自稱
    台新銀行的「林專員」而以通訊軟體LINE聯繫加入，嗣「林
    專員」又介紹「andy陳」、「Anders LIN」等人加入，且稱
    要將其財力變好看，遂依指示提供金融帳戶、身分資料，拍
    攝存摺內頁、餘額證明，手持身分證拍攝本人照片，填寫個
    人資料，並依指示將匯入之款項提領交付所指示之人等，而
    致其帳戶資料遭詐騙集團使用，使被害人遭詐騙後匯入被告
    所提供之金融帳戶，經被害人報案後，警察調查詢問，檢察
    官偵查結果，認尚無積極證據認定被告主觀上有幫助他人實
    行詐欺犯罪之犯意而為不起訴處分等情，有臺灣苗栗地方檢
    察署檢察官109年度偵字第4180、4427號不起訴處分書可參
    （見偵6857號卷第367-377頁；下稱前案）。上開前案之情
    形與本案情形類似，被告均係為辦理貸款欲提昇財力、信用
    而提供帳戶，惟被告供稱：本案係因對方為「邦德公司」，
    是大公司，且有簽合約等語，並出示對話紀錄中之「邦德資
    產合作協議書」為憑（見第6857號偵卷第87頁），足見其係
    因對方為大公司且有與其簽立合作協議書，故而認本案情形
    應與前案之情形不同，且因而誤信陳正德、羅文賢之說詞，
    尚與經驗常情有何明顯悖離之處。另被告在與「陳正德」之
    對話過程中曾表示：「一切都會沒問題，沒事對嗎」、「一
    切都合理合法的程序對嗎」（見偵6857號卷第199頁）、「
    感覺和我之前被騙有點類似」、「怕怕的」等語（見偵6857
    號卷第145頁），亦雖有遲疑、擔心，惟仍因深信對方之說
    詞而提供帳號及提款，均係為取得貸款而未為理智之判斷，
    然仍難憑此即認被告有犯罪之不確定故意。又被告與「羅文
    賢」之對話紀錄中，被告曾表示：「想說銀行問起怎麼說」
    ，「羅文賢」表示：「我不是有跟你說就是跟你購買農產品
    的貨款」（見第6857號偵卷第55頁），惟被告既知該款項係
    「羅文賢」假造之資金流，則在預見其提款時勢必由銀行行
    員對其詢問，故其向「羅文賢」詢及要如何應答？亦屬情理
    之常，尚難憑此認為被告對於該款項係詐欺取得為明知或有
    不確定故意。
　㈥基上說明，被告應係遭詐騙而提供其前開臺灣銀行帳戶資料
    ，並親自提領告訴人林秀珠遭詐騙之15萬元。是被告應無向
    告訴人林秀珠為詐欺取財及洗錢犯行之故意，被告之辯解應
    可採信，自難令負詐欺取財及洗錢之罪責。　
四、綜上所述，檢察官所舉之證據所為訴訟上之證明，於通常一
    般人仍有合理之懷疑存在，尚未達於可確信其真實之程度，
    此外復查無其他積極之證據足以證明被告有何公訴人所指之
    詐欺取財及一般洗錢等犯行，自屬不能證明被告犯罪。原審
    未為詳查，遽對被告論罪科刑，即有未合，被告上訴意旨否
    認犯行，指摘原判決不當，其上訴為有理由，自應由本院將
    原判決撤銷，並為被告無罪之諭知。
據上論斷，應依刑事訴訟法第369條第1項前段、第364條、第301
條第1項，判決如主文。
本案經檢察官馮美珊提起公訴，檢察官王元郁到庭執行職務。
中　　華　　民　　國　　111 　年　　11　　月　　23　　日
             刑事第一庭   審判長法　官　江  德  千
                                法　官　柯  志  民
                                法　官  簡  源  希　
以上正本證明與原本無異。
檢察官得上訴；被告不得上訴。
如不服本判決應於收受送達後20日內向本院提出上訴書狀，其未
敘述上訴理由者，並得於提起上訴後20日內向本院補提理由書（
均須按他造當事人之人數附繕本）「切勿逕送上級法院」。因疫
情而遲誤不變期間，得向法院聲請回復原狀。
                                書記官  吳  麗  琴
　　　　　　　　　　　　　　　　
中　　華　　民　　國　　111 　年　　11　　月　　23　　日